【裁判字號】    89,易,1609
【裁判日期】    890719
【裁判案由】    違反能源管理法
【裁判全文】
臺灣高雄地方法院刑事判決                        八十九年度易字第一六九號
    公  訴  人  臺灣屏東地方法院檢察署檢察官
    被      告  丙○○
    選任辯護人  柳聰賢
右列被告因違反能源管理法案件，經台灣屏東地方法院檢察署檢察官聲請簡易判決處
刑（八十八年度偵字第六七一三號），經該院潮州簡易庭認不宜以簡易判決處刑，移
送該院普通庭依通常程序審理（八十八年度潮簡字第四五一號）後，復為台灣屏東地
方法院判決移轉本院管轄（八十九年度易字第四十八號），本院判決如左：
    主  文
丙○○共同未經許可而經營中央主管機關指定之能源產品之銷售業務，累犯，處有期
徒刑陸月，如易科罰金，以參佰元折算壹日。
    事  實
一、丙○○曾於民國八十五年間，因違反能源管理法案件，經本院判處有期徒刑四月
    確定，於八十五年九月二十五日易科罰金執行完畢，猶不知悔改，明知柴油係石
    油產品，為中央主管機關經濟部指定之能源產品，其銷售業務非經許可不得經營
    ，且其姊夫乙○○（另案判決確定）在八十六年間以違法銷售能源產品柴油為業
    ，竟仍基於共同販售之犯意聯絡，先後於八十六年五月三十日、八十六年八月五
    日及八十六年九月八日（聲請簡易判決處刑書誤載為八十六年八月六日、八十六
    年十月十五日、八十六年十一月十五日），向客戶甲○○收取販售柴油之價款，
    至八十八年八、九月間，經警查獲客戶甲○○及歐松煌之後，循線查獲丙○○，
    並扣得客戶甲○○購買柴油之付款簽收簿影本三張。
二、案經內政部警政署保安警察第二總隊第五大隊第二中隊報告台灣屏東地方法院檢
    察署檢察官偵查後，聲請簡易判決處刑（八十八年度偵字第六七一三號），經台
    灣屏東地方法院潮州簡易庭認為不宜以簡易判決處刑（八十八年度潮簡字第四五
    一號），移送該院普通庭依通常程序審理，復經該院判決移轉本院審理（八十九
    年度易字第四十八號）。
    理  由
一、訊據被告丙○○固不否認於前揭時間向甲○○收款，並於購油帳單上簽名，惟矢
    口否認有與乙○○共同違法銷售能源產品柴油之犯行，辯稱：伊只是順路經過，
    才替乙○○向甲○○收款，並不知所收之帳款為銷售柴油之價款，且本件並未查
    扣任何油品送鑑定，自難認乙○○售予甲○○者為柴油，況被告所為係銷售行為
    完成後之行為，刑法上並無處罰事後共犯之規定云云。惟查：（一）本件固因查
    獲之時間，距被告與乙○○銷售柴油與甲○○之八十六年有二年之久，致未能取
    得銷售之時之柴油樣品送驗，但據證人甲○○於警訊中所稱：「我從八十六年就
    認識他（指被告），那時候乙○○叫丙○○載油品來賣和來收柴油帳款時認識的
    」、「丙○○沒有賣柴油給我，是乙○○叫他小舅子載柴油來賣我的，最後一次
    是在八十七年四月份」；證人歐松煌於警訊中所稱：「我與乙○○在八十六年八
    、九月間認識，因他到我店裡推銷柴油才認識的」，參以扣案之付款簽收簿上均
    記載被告收取者為柴油之款項，該內容雖為甲○○單方之記載，惟柴油之價格與
    廢機油之價格必不相同，為使帳目記載精確以便查核，購買者自無故意為不實記
    載之必要等情，是應可認定乙○○於八十六年間銷售與甲○○者確實為柴油無訛
    。（二）又被告於警訊中自承：自八十二年初至八十五年八月底受僱於乙○○，
    幫其載運漁船用柴油販賣及收款等工作，八十五年八月底以後，還是有幫他收一
    些販賣柴油之價款直到八十七年。並表示扣案之付款簽收簿中所簽之「蔡」，係
    其向甲○○收廖某向乙○○購買柴油之欠款所簽。並於偵查中表示：「我姊夫乙○○有叫我幫他收油錢，時間是在八十六年間...... 乙○○會拿帳單給我，我
    依據帳單給客戶收錢，因以前我曾做過賣油的，故知道客戶在哪裡」、「（乙○○何業？）販賣柴油，乙○○販賣柴油地點都在東港地區，我幫他收帳款至八十
    六年底」、「他叫我收，我只好幫他收，我知道賣柴油是違法的」，加以扣案之
    付款簽收簿影本上，均有記載甲○○所購買者為柴油，被告尚在該簽收簿上簽名
    ，焉有不知所收款項為販售柴油所得之理？被告若不知所收款項之名目為何，怎
    知其收取之金錢數量無訛？是以，被告辯稱是路過才順便收取，並不知所收之帳
    款為銷售柴油之價款，顯係卸責之詞，並不足採。（三）我國刑法固無事後共犯
    之類型，但能源管理法第二十條之一所謂「銷售」，應有別於司法院院解字第四
    ０七七號解釋及最高法院二十五年非字第一二三號判例對於「販賣」一詞所做之
    解釋（最高法院七十九年度第二次刑事庭會議決議參照），是若法律係明文規定
    處罰「銷售」行為，則買賣雙方意思表示合致後之收取帳款行為，亦屬銷售行為
    之一部分，被告擔任收款之工作，自非事後之共犯。是被告前開所辯均不足採，
    其犯行堪予認定，自應依法論科。
二、柴油係屬能源管理法第二條所稱之能源，依同法第六條第二項之規定，其銷售業
    務非經許可不得為之，被告未經許可經營柴油之銷售業務，核其所為，係違反能
    源管理法第二十條之一，未經許可而經營中央主管機關指定之能源產品銷售業務
    之罪。其與乙○○之間，就前開銷售犯行，有犯意之聯絡與行為之分擔，為共同
    正犯。又被告曾於八十五年間，因違反能源管理法案件，經本院判處有期徒刑四
    月確定，於八十五年九月二十五日易科罰金執行完畢，有卷附之臺灣高等法院被
    告全國前案紀錄表可資為證，其受有期徒刑之執行完畢後，五年以內再犯本件有
    期徒刑以上之罪，為累犯，依法應加重其刑。爰審酌被告為貪圖小利而未經許可
    銷售柴油之犯罪目的及其飾詞狡辯犯後態度不佳，惟其犯罪所生危害尚非嚴重等
    情，量處如主文所示之刑，並諭知易科罰金之折算標準。又被告先後三次經營柴
    油買賣行為，均包括於一個柴油經營柴油買賣業務範疇內，無連續犯之適用，公
    訴人認應成立連續犯，尚有未洽，併此敘明。
據上論斷，應依刑事訴訟法第四百五十二條、第二百九十九條第一項前段，能源管理
法第二十條之一，刑法第十一條前段、第二十八條、第四十七條、第四十一條，罰金
罰鍰提高標準條例第二條，判決如主文。
中      華      民      國      八十九    年       七     月     十九   日
                              臺灣高雄地方法院刑事第二庭
                                  審判長  法  官  黃  三  友
                                          法  官  陳  威  龍
                                          法  官  卓  立  婷
右正本證明與原本無異。
如不服本判決，應於判決送達後十日內，向本院提出上訴狀。
                                          書記官  陳  家  宏
中    華    民    國      八十九      年      七      月      二十      日


司法院資訊處製作；財團法人民間司法改革基金會備份。
